臺灣高等法院民事判決　　　　　　　　　96年度重上字第42號
上　訴　人　庚○○
　　　　　　指南汽車客運股份有限公司
上　一　人
法定代理人　呂奇峰
上　二　人
訴訟代理人　朱麗真律師
　　　　　　呂榮海律師
複　代理人　蕭蒼澤律師
　　　　　　張智潔律師
被　上訴人　乙○○
　　　　　　戊○○○
　　　　　　甲○○
　　　　　　李碧君
　　　　　　丁○○
　　　　　　丙○○
上　六　人
訴訟代理人　王怡惠律師
上列當事人間侵權行為損害賠償事件，上訴人對於中華民國95年
11月30日臺灣臺北地方法院95年度重訴字第855號第一審判決提
起上訴，本院於96年6月5日言詞辯論終結，判決如下：
    主      文
上訴駁回。
第二審訴訟費用由上訴人負擔。
    事實及理由
一、被上訴人主張：上訴人庚○○受僱於上訴人指南汽車客運股
    份有限公司（下稱指南公司），擔任營業大客車駕駛工作，
    為從事業務之人。庚○○於民國93年7月18日13時3分許，駕
    駛指南公司202線車牌號碼為AF-585號營業大客車，沿台北
    縣新店市○○路○段由北往南方向行駛，行經同路段45巷巷
    口附近，本應注意汽車駕駛人交會時應保持適當之間隔，而
    當時並無不能注意之情形，竟疏未注意與右方同向騎乘車牌
    號碼AIE-741號重型機車之李文雄保持安全間隔，致所駕大
    客車右側車身擦撞李文雄所騎乘重型機車左後側，造成李文
    雄人、車倒地，頭部恰為庚○○所駕營業大客車右側後車輪
    輾過，頭骨破裂、腦漿溢出、顏面及頸椎均骨折致顱內出血
    當場死亡。案經台灣台北地方法院檢察署（下稱台北地檢）
    檢察官以93年度調偵字第425號提起公訴，且經台灣台北地
    方法院（下稱台北地院）94年度交訴字第37號、本院95年度
    交上訴字第69號刑事判決庚○○有期徒刑陸月，如易科罰金
    ，以佰元折算壹日確定（下稱刑案）。被上訴人乙○○、
    戊○○○為被害人李文雄之父母，被上訴人甲○○為被害人
    李文雄之配偶，被上訴人丙○○、李壁君、丁○○則為被害
    人李文雄之子女。指南公司為庚○○之僱用人，爰依民法第
    184條第1項前段、第2項、第191條第2項、第192條第1項、
    第2項、第194條、第188條第1項前段之規定，訴請上訴人連
    帶賠償乙○○扶養費新台幣（下同）18萬9,985元、慰撫金3
    00萬元共318萬9,985元、戊○○○扶養費23萬5,053元、慰
    撫金300萬元共323萬5,053元、甲○○扶養費70萬9,641元、
    喪葬費93萬5,000元、慰撫金300萬元共464萬4,641元、丙○
    ○、李壁君各300萬元慰撫金、丁○○慰撫金300萬元、喪葬
    費2萬3,420元共302萬3,420元。於原審聲明：(一)上訴人應連
    帶給付被上訴人乙○○318萬9,985元、戊○○○323萬5,053
    元、甲○○464萬4,641元、丙○○300萬元、己○○300萬元
    、丁○○302萬3,420元，並均自93年7月18日起至清償日止
    ，按年息5%計算之利息。(二)願供擔保請准宣告假執行。原審
    判決上訴人應連帶給付被上訴人乙○○195萬6,413元、戊○
    ○○200萬1,720元、甲○○300萬7,189元、己○○176萬6,6
    67元、丙○○176萬6,667元、丁○○179萬87元及其均自93
    年7月18日起至清償日止按年息5%計算之利息，並為准免假
    執行之宣告。上訴人不服提起上訴，被上訴人於本院聲明：
    上訴駁回。
二、上訴人則以：依95年4月4日勘驗監視器轉錄光碟片之筆錄載
    明：「無法從畫面看到兩車輛是否發生擦撞」、刑事卷附偵
    查員蔡民樁所撰「新店李文雄車禍死亡案現場勘驗初步報告
    」載明「三、死者車輛勘查所見：死者所騎乘之車號AIE-74
    1外表所見，如照片25黃色箭頭所指之左側煞車把高度86-87
    ，若扣除該車架高度後則與號碼牌6所標示之刮擦痕跡大致
    相符（照片21、22）」及其於94年4月4日刑案審理時證稱無
    法完全確定2車有發生碰撞，是庚○○所駕駛車輛並無碰撞
    機車。台灣省車輛行車事故覆議鑑定委員會亦認定系爭大客
    車並未擦撞被害人之機車，而係「機車向右閃避擦撞路邊招
    牌，為肇事原因」，且「因廠商於人行設置廣告看板，有違
    規定」。故肇事原因為「違規設置廣告看板」，被害人應向
    違規設置廣告看板之廠商請求。倘無該違規之招牌為被害人
    撞及，則擦撞頂多只是令被害人李文雄受傷，當不致死亡，
    故死亡之結果為違規招牌撞擊之原因所中斷，應認與庚○○
    之肇事無相當因果關係。且經詳細比對刑事卷所附第73頁至
    92頁相片，推論事故發生當時之事實，可認被害人明顯闖紅
    燈，為與有過失。縱認被上訴人庚○○有過失，然伊持有職
    業駕駛執照，指南公司於僱佣之初即已進行考核、講習及教
    育訓練，並要求上訴人庚○○接受心理及藥物測驗，指南公
    司已盡其選任、監督之責，自不負連帶賠償責任。而發生事
    故時李文雄為60歲，已屆勞基法第55條60歲強制退休之年齡
    ，自無能力扶養被上訴人甲○○19年。再慰撫金之請求應依
    被害人及加害人之身分、資力、加害程度及各種情形核定之
    ，且不應以連帶負損害賠償責任之僱佣人之資力為權衡標準
    。上訴人庚○○為月薪3萬元至4萬元之司機，尚需撫養年邁
    殘障之父母，且參酌本件廣告招牌亦有責任，被害人闖紅燈
    與有過失，被上訴人請求每人300萬元之慰撫金，顯屬過高
    ，應予酌減等語，資為抗辯。於原審聲明：被上訴人之訴及
    其假執行之聲請均駁回。如受不利判決，願供現金或華南商
    業銀行士林分行可轉讓定期存單為擔保，請准宣告免為假執
    行。於本院聲明：(一)原判決廢棄。(二)被上訴人在第一審之訴
    駁回。
三、經查，上訴人庚○○受僱於上訴人指南公司，擔任營業大客
    車駕駛工作。上訴人庚○○於93年7月18日13時3分許，駕駛
    上訴人指南公司202線車牌號碼為AF-585號營業大客車，沿
    台北縣新店市○○路○段由北往南方向行駛，行經同路段45
    巷巷口附近，因故致伊所駕駛大客車右側後車輪輾過被害人
    李文雄頭部，致李文雄頭骨破裂、腦漿溢出、顏面及頸椎均
    骨折致顱內出血當場死亡。經台北地檢檢察官以93年度調偵
    字第425號起訴書提起公訴，並經台北地院94年度交訴字第3
    7號、本院95年度交上訴字第69號刑事判決判處上訴人庚○
    ○有期徒刑陸月，如易科罰金，以參佰元折算壹日確定。而
    被害人李文雄斯時年方60歲，被上訴人分為其父母、配偶及
    子女等情，為兩造所不爭執，並有起訴書、刑事判決及翻拍
    照片、戶籍謄本等附卷可稽（見原審附民卷10至16、78至10
    1頁），堪信為真。
四、被上訴人主張上訴人庚○○駕駛營業大客車未保持適當之間
    隔，疏未注意自後追撞右方同向騎乘機車之被害人李文雄，
    致李文雄死亡，上訴人庚○○應負過失責任等語。上訴人抗
    辯庚○○並無過失，亦無擦撞李文雄乘騎機車，縱有過失，
    李文雄亦與有過失，且其責任亦因李文雄擦撞路旁設置廣告
    看板而中斷等語置辯。則本件首應審究者厥為庚○○與李文
    雄駕駛有無過失？庚○○過失責任有無中斷？經查：
  (一)按「汽車超車及讓車時，應依左列規定：一、行經彎道、陡
    坡、狹橋、隧道、交岔路口、鐵路平交道、道路修理地段、
    市區交通頻繁處所時，不得超車。…五、前行車減速靠邊或
    以手勢或亮右方向燈表示允讓後，後行車始得超越。超越時
    應顯示左方向燈並於前車左側保持半公尺以上之間隔超過，
    行至安全距離後，再顯示右方向燈駛入原行路線。」、「汽
    車交會時，應依下列規定：…五、會車相互之間隔不得少於
    半公尺。…」、「行車速度，依速限標誌或標線之規定，無
    標誌或標線者，應依左列規定：二、行經彎道、坡路、狹路
    、狹橋、隧道、泥濘或積水道路、無號誌之交岔路口、道路
    修理地段或行近工廠、學校、醫院、車站、會堂、娛樂、展
    覽、競技等公共場所出、入口及其他人車擁擠處所，或因雨
    霧致視線不清或道路發生臨時障礙時，均應減速慢行，作隨
    時停車之準備。」，修正前道路交通安全規則第101條第1、
    5款、第100條第5款、第93條第1項第2款分別定有明文。
  (二)依刑案證人即處理本件之司法警察洪誌遠所記載之初步分析
    研判表為：「肇事經過：第一當事人駕駛營業大客車AF-585
    沿安和路往新店方向行駛，於上述時、地，與同向騎乘普通
    重型機車AIE-741沿安和路往新店方向直行之第二當事人擦
    撞而肇事；第二當事人當場死亡。調查分析：１、依據當事
    人之調查筆錄。２、依據現場圖、照片、行車記錄表。３、
    依據現場標誌、標線。肇因研判（或違規事實）：A車：未
    保持行車安全間距。B車：尚未發現肇因」（見台北地檢93
    年度偵字第12919號，下稱偵卷第19頁）。而刑案證人即處
    理本件之司法警察蔡民樁所製作之現場勘查初步報告內容為
    ：「貳、案情摘要：肇事人庚○○於93年7月18日13時許在
    台北縣新店市○○路○段45巷口附近往安康假日花市方向行
    駛，疑先擦撞到被害人李文雄所騎乘之車號AIE-741重機車
    後，致被害人所騎乘之重機車依序擦撞到路旁看板後再滑向
    人行道上後倒地，遂遭庚○○所駕駛之車號AF-585公車右後
    車輪輾過被害人李文雄頭顱並破裂而當場死亡，案經本分局
    交通隊車禍處理小組通知三組採證，以釐清事發現場情形。
    、勘察所見：本勘查現場主要分為四部分，包括一、車禍
    現場；二、肇事車輛；三、死者車輛；四、死者車輛遭撞擊
    拖痕點。一、車禍現場：該車禍發生時間為93年7月18日13
    時7分右左，死者李文雄駕駛車號AIE-741重機被追撞倒地後
    復遭車號AF-585號公車駕駛庚○○輾過當場死亡（照片1、2
    ）。二、肇事車輛勘查所見：該肇事公車（AF-585）（照片
    11），經本分局鑑識小組派員前往勘查所見分三部分：１、
    該公車右面板（照片11、12）黃色箭頭所指之處有二點較明
    顯之新刮擦痕跡，即號碼牌5（照片19及20）其刮擦高度約
    31~35公分，另號碼牌6（照片21及22）其刮擦高度的77 ~79
    公分，另該公車之右側後車輪擋泥板留有死者頭顱遭輾破所
    噴濺而出之腦漿如號碼牌7（照片23及24）。２、另該公車
    底底部如黃色箭頭所指之處為輾過被害人頭顱之右側後車輪
    （照片16、17），號碼牌8為死者李文雄安全帽碎片（照片
    18）。３、照片31～33為該肇事公車車內視野，照片32及33
    為駕駛座上所拍攝之視野。三、死者車輛勘查所見：１、死
    者所騎乘之車號AIE-741外表所見，如照片25黃色箭頭所指
    之左側煞車把高度約86~87，若扣除該車架高高度後則與號
    碼牌6所標示之刮擦痕跡大致相符（照片21、22）。２、另
    於照片29黃色箭頭所指之括擦處其高度約39~42公分，扣除
    該車架高度後則與號碼牌1（照片6）所示路旁之看板高度大
    致相符。四、死者車輛遭撞擊後之拖痕點：如照片5～8所示
    ，號碼牌l疑為死者車輛為閃避或已遭該肇事公車擦撞時之
    路旁看板撞擊點，後該機車旋即倒向右側並滑向人行道上號
    碼牌2及3所示為該機車之括擦痕次序。肆、死者狀況死者李
    文雄當場腦漿破裂死亡（照片9）。伍、附件一、現場初步
    勘查報告。二、現場照片」（見同卷第5、7頁）。刑案證人
    即偵查員蔡民樁並於刑案證稱：「報告中第三點是我先照相
    ，依據照片寫下就機車把手扣掉車架高度之後，與公車刮擦
    痕大致相符。…因為公車的車身刮擦痕跡很新，我是以刮擦
    痕跡的高度來判斷。因為位置高度相符，所以我認定大致相
    符」等語（見台北地院93年度交訴字第37號卷《下稱交訴卷
    》第76頁至78頁）。以上二位專業之司法警察所為之現場勘
    查報告與分析，因其等與當事人並無任何利害關係，且具備
    相當專業能力與知識、訓練，並據證人洪誌遠於刑案本院陳
    明（見刑案本院卷第53至56頁），其等檢具相關現場依法取
    得之證物後所作之分析研判，自堪認具備相當之證明力。
  (三)依據卷附47巷與安和路3段路口之監視器所拍攝之錄影畫面
    翻拍之畫面（攝影時間為13:03:15《13時3分15秒，即照片
    上方，以下均同，翻拍監視錄影之時間為卷附下方之時間7
    月20日17:13:39》，見同署93年度相字第441號，下稱相卷
    第73至93頁），可見李文雄騎乘車牌號碼AIE-741號重型機
    車，自其台北縣新店市○○路○段47巷5號（13樓）往安和路
    3段行駛後右轉安和路3段，並在巷口慢速向左看有無來車，
    依據47巷與安和路3段路口之監視器攝影時間為13:03:15，
    於安和路3段外側車道無車時於13:03:17右轉安和路3段，而
    於13:03:20，已經右轉完成，行駛於安和路3段外側車道至
    45巷口附近，而於13:03:21，李文雄之左後方仍無任何車輛
    之情況下，在13:03:22，庚○○所駕駛之營業大客車欲超越
    李文雄所騎乘之機車，而在一秒鐘之內，緊密接近李文雄所
    駕之機車，未保持50公分以上之安全間隔，再依據道路交通
    事故調查報告表現場圖（見偵卷第16頁）所示，當時該路段
    寬度僅有2點8公尺，而營業大客車車寬已達2點6公尺，且該
    處又處彎道，庚○○本應注意不應於該處超車，且依當時天
    候晴朗，視（光）線良好等，並無不能注意之情形，竟疏未
    注意仍執意超車，而不慎大客車右側車身擦撞李文雄所騎乘
    之機車（見偵卷第49頁大客車右側車身電話號碼9下方之刮
    痕照片），造成李文雄之機車撞擊45巷口附近路旁招牌「美
    式三樓綠中海別墅村總價688萬00000000」（見偵卷第33 頁
    招牌白色邊緣之刮痕）後，人、車倒地，頭部為營業大客車
    右側車輪輾過，頭骨破裂、腦漿溢出、顏面及頸椎均骨折致
    顱內出血當場死亡（見偵卷第35至41頁之現場相片）。再依
    監視錄影帶（見偵卷第76頁）及監視錄影翻拍相片（見相卷
    第73至93頁），依序比對時間差分別敘述如下，即可明瞭肇
    事責任為庚○○，並無上訴人抗辯李文雄闖紅燈或者肇因歸
    於廣告招牌而中斷其責任情事：
  死者李文雄騎乘AIE-741號重型機車自新店市○○路47巷欲
    行至安和路之前一段時間，有機車騎士在安和路47巷口等待
    通過，等待幾秒鐘後通過，其後亦有另部機車騎士通過，惟
    未隔幾秒安和路仍見有車輛直行，無法判別安和路與47巷間
    紅綠燈指示通行情形。
  死者李文雄騎乘AIE-741號重型機車至新店市○○路，47巷
    欲右轉至安和路，其間並在路口停車向左方察看有無其他車
    輛沿安和路直行，以避免危險之發生。
  死者李文雄騎乘AIE-741號重型機車確定安全無虞之後，始
    自新店市○○路47巷右轉至安和路，依常理及機車剛剛起步
    之情形研判，車速並無超速之可能。
  重型機車已右轉進入安和路，此時可以發現機車左側並無任
    何車輛，依常理判斷，機車騎士可以清楚辨識機車前方有無
    障礙物，若無意外狀況，機車騎士仍得採取必要閃避措施，
    且指南客運AF-585號公共汽車可已有充分機會發現其車前方
    已有業已進入安和路之AIE-741號重型機車，縱欲自左方超
    車，亦應注意車前狀況以避免危險之發生。
  重型機車已在安和路直行，可以發現機車左側突然出現指南
    客運AF-585號公共汽車，足見該公車係自左後方追上，且在
    同一車道欲自後方交會越過機車時，並未依道路交通安全規
    則第100條第5款，會車相互之間隔不得少於半公尺，也就是
    在交會兩車之間需預留半公尺以上之空間，且公車左方並無
    車輛可行駛至內側車道，前方復有『綠中海別墅村』之大型
    廣告看板，機車騎士雖能辨識前方有障礙物，惟依當時行車
    狀況，已無從自公車與廣告看板間穿越，終至遭行駛中之公
    車與廣告看板夾擊致肇事，並非機車先行撞上廣告看板後倒
    地，於機車騎士站起時，遭猝不及發現之公車在未煞車情形
    下撞及。又該公車底部未發現有裝設『防捲護欄』，而導致
    機車騎士安全帽及頭部遭公車後輪輾斃。
  死者李文雄騎乘AIE-741號重型機車通過安和路47巷口後，
    47巷口亦有行人穿越及機車騎士搭載其小孩停於該處讓其小
    孩從機車下來後，機車騎士繼續前行，依監視錄影帶拍攝結
    果無從判別47巷口紅綠燈指示通行情形。縱認李文雄闖紅燈
    ，惟李文雄係於右轉完成後直行時被撞。李文雄右轉起步駛
    出完成時，庚○○尚在肇事地後方2秒處，且依營業大客車
    行車紀錄表顯示車速約25公里左右（見偵卷第56頁））即庚
    ○○駕駛營業大客車在已完成右轉之李文雄機車後方12 公
    尺處，以庚○○行車速率，有足夠時間反應車前狀況，足以
    避免危險之發生，然因庚○○注意左方有公車與其保持安全
    間隔，疏未注意右方車前狀況而肇事。本件車禍係後車追撞
    前車肇事，與李文雄右轉有無闖紅燈並無因果關係。承上，
    上訴人抗辯李文雄闖紅燈，李文雄與有過失，尚屬無據。
  依交通事故現場相片簿冊（見偵卷第27至55頁）所示，死者
    李文雄騎乘AIE-741號重型機車擦撞廣告看板僅擦撞該廣告
    看版邊緣（見偵卷第33頁），並無影響機車行進方向。公車
    肇事後，機車雖擦撞廣告看板後仍沿同方向繼續前行至路旁
    高於路面之行人道後，機車因撞擊高於路面之行人道而摔倒
    於行人道上（機車重心及機車後輪均橫倒於行人道上），而
    後死者重心不穩而摔回道路上，方被公車後輪輾壓致死（見
    同卷第35至42頁照片），並非機車整個撞擊廣告看板反彈後
    ，才遭公車輪輾壓致死。足證廣告看板並無肇事因素，亦不
    生庚○○肇事責任之因果關係中斷問題，上訴人抗辯廣告看
    板為肇事原因及造成庚○○責任之因果關係中斷云云，委無
    可取。
  (四)庚○○駕駛營業大客車與死者李文雄所騎乘之車輛發生擦撞
    等情，業據刑案證人即台北縣政府警察局新店分局警員蔡民
    樁於刑案審理時證稱：「我到現場時，先看那個刮擦痕跡比
    較新，然後再量高度和把機車扶起來比對把手車身高度後，
    與肇事車輛來相比大致相符的位置」等語（見交訴卷第76至
    78頁），而經證人蔡民樁勘驗結果，李文雄所騎乘之機車左
    側煞車把手之高度（見偵卷第51頁照片25）扣除該車車架高
    度後，與大客車之刮擦痕跡大致相符（見同卷第49頁照片21
    、22），此有車禍死亡案現場勘察初步報告在卷足憑（見同
    卷第5、7頁）。且庚○○坦承駕駛營業大客車超越李文雄之
    機車等情（見交訴卷第81頁），核與卷附前述監視錄影之翻
    拍相片相符。依據道路交通事故現場圖與相片以觀（見偵卷
    第16、28至55頁），現場係彎道，車道寬度為2點8公尺，庚
    ○○所駕營業大客車寬度為2點6公尺，庚○○若欲超車時，
    兩車之間隔最多僅僅剩0點2公尺，庚○○根本不得超車，而
    庚○○竟仍執意超越李文雄所騎乘之機車，顯有違上開道路
    交通安全規則之規定。庚○○過失責任相當明確。
  (五)本件車禍肇事原因，經台灣省台北縣區車輛行車事故鑑定委
    員會出具鑑定意見書，認係：「肆、肇事經過：庚○○駕駛
    民營公車，於前述時、地，沿新店市○○路○段往安康路方
    向行駛，行經肇事地點，與右方安和路3段47巷駛出右轉由
    李文雄所駕駛普通重型機車發生撞擊。伍、肇事分析：一、
    駕駛行為：庚○○駕駛民營公車，於前述時、地，沿新店市
    ○○路○段往安康路方向行駛，行經肇事地點，為閃避左側
    之不明車，將車右偏時右前車頭處擦撞右方安和路3段47巷
    駛出右轉四秒後，已直行之李文雄所駕駛普通重型機車，隨
    後李車擦撞其右側行人道旁電桿上懸掛之招牌後往左倒時，
    遭張車輾壓致死。二、佐證資料：筆錄，照片，現場圖，錄
    影帶【依據卷附翻拍照片李員41秒起步，44秒完成右轉，46
    秒被擦撞。換言之李員右轉完成後直行時被撞。李員右
    轉起步駛出完成時，張車尚在肇事地後方2秒處。「依據卷
    附張車行車紀錄表顯示張車車速約25公里左右）即張車在已
    完成右轉之李車後方12公尺處。依所述；故本案車禍
    模式係前後車追撞肇事，非轉彎車與直行車肇事。】。三、
    路權歸屬：李車左轉四秒後與張車同向；超越前行車時，應
    與前行車左側保持半公尺以上之間隔。四、法規依據：道路
    交通安全規則第101條第1項第5款；道路交通管理處罰條例
    第82條第1項第8款。陸、其他：一、庚○○『警訊略…我駕
    駛民營公車，安和路有彎度，我是從中和市南勢角要回安和
    路（新店假日花市）停車場，至肇事地點，我有看照後鏡右
    方沒有車，左方有一部公車，我怕與公車擦撞就與它保持安
    全間隔，我向前行駛就聽到碰一聲；時速25公里；檢訊略…
    我在外側車道，想切入內側車道，所以一直注意左邊，所以
    未注意右側車身狀況』。二、監視器有拍到李文雄駕駛普通
    重型機車由安和路3段45巷駛出右轉安和路3段之鏡頭。柒、
    鑑定意見：一、庚○○駕駛民營公車，超車未保持安全間隔
    ，為肇事原因。二、李文雄駕駛普通重型機車無肇事因素。
    三、廣告招牌設置於行人行道處，機車遭公車撞擊後，撞擊
    招牌倒地再遭公車輾過乙節，顯然機車駕駛之死亡與該廣告
    招牌有因果關係；但該招牌無肇事原因」，有該會94年9月2
    8日北縣鑑字第941110號鑑定意見書附刑案卷足憑（見交訴
    卷第33至34頁）。雖庚○○不服該鑑定結果，聲請將本件肇
    事原因送覆議，而經台灣省車輛行車事故覆議鑑定委員會於
    95年1月24日以府覆議字第0940100928號函出具分析意見，
    認「庚○○駕駛營業大客車，自後欲行超越右前方機車時疏
    未與其保持安全間隔，致使機車向右閃避擦撞路旁招牌」等
    語（見同卷第53頁），固可供作為判斷庚○○有過失及李文
    雄無過失之參考。惟查，該等鑑定「三、廣告招牌設置於行
    人行道處，機車遭公車撞擊後，撞擊招牌倒地再遭公車輾過
    乙節，顯然機車駕駛之死亡與該廣告招牌有因果關係；但該
    招牌無肇事原因」，與交通事故現場相片簿冊（見偵卷第27
    至55頁）所示，死者李文雄騎乘AIE-741號重型機車擦撞廣
    告看板僅擦撞該廣告看板邊緣（見偵卷第33頁），並無影響
    機車行進方向。公車肇事後，機車雖擦撞廣告看板後仍沿同
    方向繼續前行至路旁高於路面之行人道後，機車因撞擊高於
    路面之行人道而摔倒於行人道上（機車重心及機車後輪均橫
    倒於行人道上），而後死者重心不穩摔回道路上，方被公車
    後輪輾壓致死（見同卷第35至42頁照片），並非機車整個撞
    擊廣告看板反彈後，才遭公車輪輾壓致死。足證廣告招牌並
    無肇事因素，亦與李文雄死亡無因果關係。上開鑑定此部分
    見解與上開事實不符，為本院所不採。
  (六)綜上，庚○○駕駛營業大客車，本應注意汽車駕駛人交會時
    應保持適當之間隔，而當時並無不能注意之情形，竟疏未注
    意與右方同向騎乘車牌號碼AIE-741號重型機車之李文雄保
    持安全間隔，致所駕大客車右側車身擦撞李文雄所騎乘重型
    機車左後側，機車仍續前行雖擦撞廣告看板後仍沿同方向繼
    續前行至路旁高於路面之行人道後，機車因撞擊高於路面之
    行人道而摔倒於行人道上（機車重心及機車後輪均橫倒於行
    人道上），而後死者重心不穩摔回道路上，造成李文雄人、
    車倒地，頭部恰為庚○○所駕營業大客車右側後車輪輾過，
    頭骨破裂、腦漿溢出、顏面及頸椎均骨折致顱內出血當場死
    亡。李文雄死亡與庚○○過失駕駛行為，有相當因果關係。
    庚○○應負過失侵權行為責任，李文雄則無過失責任或肇事
    原因，李文雄機車擦撞廣告看板亦無造成庚○○之因果關係
    中斷。
五、被上訴人主張上訴人指南公司為上訴人庚○○之僱用人，應
    依民法第188條第1項負連帶損害賠償責任等語，上訴人指南
    公司則以前揭情詞置辯。則此部分應審究者為上訴人指南公
    司應否負連帶損害賠償責任？經查：
  (一)按「因故意或過失，不法侵害他人之權利者，負損害賠償責
    任。」、「受僱人因執行職務，不法侵害他人之權利者，由
    僱用人與行為人連帶負損害賠償責任。但選任受僱人及監督
    其職務之執行，已盡相當之注意或縱加以相當之注意而仍不
    免發生損害者，僱用人不負賠償責任。」，民法第184條第1
    項前段、第188條第1項亦分別定有明文。
  (二)民法第188條第1項但書規定，僱用人選任受僱人及監督其職
    務之執行是否已盡相當之注意，其所應注意之範圍，關於選
    任方面，著重於受僱人之技術是否純熟，性格是否謹慎精細
    ；而關於監督方面，則在於受僱人職務之執行，是否已提示
    其應注意事項，有無派員督導等。固不得以受僱人偶一過失
    行為，即謂僱用人選任及監督未盡相當之注意。惟查，觀諸
    上訴人指南公司所提其製作庚○○之新進駕駛員考核表、新
    進駕駛員講習課程表、教育訓練課程表、大眾運輸人員心理
    測驗報告、濫用藥物檢驗報告摘要（見原審卷第32至38頁）
    及駕駛執照等件，其上所載之日期均係於庚○○任職之初即
    92年11月3日起至同年月15日止所製作，是其充其量僅可證
    明上訴人指南公司於選任庚○○之初無過失而已，尚不足據
    以證明上訴人指南公司於其後在庚○○業務之執行上，亦已
    盡其監督之義務。上訴人指南公司既為庚○○之僱用人，此
    為兩造所不爭執，而庚○○因其業務上之過失行為致人於死
    ，應負損害賠償責任，復如前述，則被上訴人主張上訴人指
    南公司依民法第188條之規定，應負連帶賠償責任，即屬有
    據。是上訴人指南公司抗辯其已盡選任、監督之義務，不負
    僱用人與受僱人連帶賠償之責云云，亦無足採。
六、被上訴人主張上訴人侵權行為應連帶賠償被上訴人扶養費、
    喪葬費及慰撫金等語，上訴人則以原審判決上訴人應賠償被
    上訴人每人慰撫金200萬元顯屬過高等語置辯。經查：
  (一)按不法侵害他人致死者，對於支出醫療及增加生活上需要之
    費用或殯葬費之人，亦應負損害賠償責任。被害人對於第三
    人負有法定扶養義務者，加害人對於該第三人亦應負損害賠
    償責任。不法侵害他人致死者，被害人之父、母、子、女及
    配偶，雖非財產上之損害，亦得請求賠償相當之金額。民法
    第192條、民法第194條分別定有明文。次按受僱人因執行職
    務，不法侵害他人致死者，被害人之父、母、子、女及配偶
    受有非財產上之損害，依民法第194條及第188條第1項規定
    ，請求受僱人及其僱用人連帶賠償相當金額之慰撫金時，法
    院對於慰撫金之量定，應斟酌該受僱人及應負連帶賠償責任
    之僱用人，並被害人暨其父、母、子、女及配偶之身分、地
    位及經濟狀況等關係定之，不得僅以被害人與實施侵權行為
    之受僱人之資力為衡量之標準。最高法院76年台上字第1908
    號判例可資參照。
  (二)茲就被上訴人請求之金額審酌如下：
  1.喪葬費部分；
  被上訴人甲○○請求喪葬費53萬5,000元：上訴人不爭執。
  被上訴人丁○○請求殯葬費2萬3,420元：上訴人不爭執。
  2.扶養費部分：
  被上訴人乙○○請求扶養費18萬9,746元：上訴人不爭執。
  被上訴人戊○○○請求扶養費23萬5,053元：上訴人不爭執
    。
  被上訴人甲○○請求扶養費70萬5,522元：按「夫妻互負扶
    養之義務，其負扶養義務之順序與直系血親卑親屬同，其受
    扶養權利之順序與直系血親尊親屬同。」、「因負擔扶養義
    務而不能維持自己生活者，免除其義務。但受扶養權利者為
    直系血親尊親屬或配偶時，減輕其義務。」，民法第1116之
    1條、第1118條分別定有明文。是不論死者李文雄已否退休
    ，均無法免除其對被上訴人甲○○之扶養義務。上訴人抗辯
    應以勞動基準法或公務員退休法之退休年齡為計算標準，尚
    有未當，而不足採。
  3.慰撫金部分：被上訴人各得請求200萬元。
    本院斟酌被害人李文雄騎乘機車被庚○○駕駛指南公司營業
    大客車自後追撞，造成李文雄人、車倒地，李文雄頭部恰為
    庚○○所駕營業大客車右側後車輪輾過，頭骨破裂、腦漿溢
    出、顏面及頸椎均骨折致顱內出血當場死亡，死狀極慘（見
    偵卷第36、37頁、相卷第95至108頁照片）。被上訴人乙○
    ○為李文雄之父，老年喪子，身心至極哀痛。被上訴人乙○
    ○曾於國民黨縣黨部工作，現已退休，事發時80歲，於雲林
    縣元長鄉有自用住宅一棟、農地5分，應已無謀生能力，並
    有4名子女，業據被上訴人陳述在卷，並有修業證書、扣繳
    憑單附卷可稽（見原審卷第124、126、138至140頁）；被上
    訴人戊○○○為李文雄之母，老年喪子，身心非常哀痛。被
    上訴人戊○○○國小畢業，曾開設食品行，現為家庭主婦，
    事發時78歲，領有身心障礙手冊，業據被上訴人陳述在卷（
    見原審卷第109、124頁），應已無謀生能力，住居於雲林縣
    元長鄉，並有4名子女。被上訴人甲○○為李文雄之配偶，
    遭此不幸，失去依靠，身心悲痛至極。被上訴人甲○○係嘉
    義師專畢業，曾於元長鄉公所工作，曾開店營業，現為家庭
    主婦，住居於雲林縣元長鄉，台北縣新店市有房屋1層，且
    當時57歲，應已無謀生能力。業據被上訴人陳述在卷，復有
    結業證書、營利事業登記證及建物所有權狀附卷可稽（見原
    審卷第124、141至143頁）。被上訴人丙○○、己○○、丁
    ○○為李文雄之子女，遭此不幸，失去依怙，身心至極悲傷
    。被上訴人丙○○事發時年約36歲之現役軍人，住居於台中
    縣太平市，名下於台中市有房子1棟。被上訴人己○○台北
    醫學院藥學系畢業，在藥廠工作，年薪150萬元，在台北市
    信義區有房屋1層，當年34歲。被上訴人丁○○係警專畢業
    ，現任巡佐，月薪約7萬元，當時年約33歲，已婚，住居於
    台北縣，均為有工作能力之人，業據被上訴人陳述在卷，並
    有學位證書、畢業證書、土地暨建物所有權狀、軍人身分證
    、國軍台中總醫院服務證附卷可稽（見原審卷第125、144至
    152頁）。上訴人庚○○為職業駕駛司機，月薪約3萬元至4
    萬元，指南公司為客運公司，經查實收資本額為1億8,000萬
    元，業經上訴人陳述在卷，並有公司登記資料查詢附卷可稽
    （見原審卷第15頁、本院卷第140頁），認被上訴人各請求
    300萬元，尚嫌過高，均應予核減為各200萬元，方屬公允，
    其逾此數額之請求，為無理由。
  4.被上訴人各得請求金額：
  被上訴人乙○○部分218萬9,746元：扶養費18萬9,746元及
    慰撫金200萬元。
  被上訴人戊○○○部分223萬5,053元：扶養費23萬5,053 元
    及慰撫金200萬元。
  被上訴人甲○○部分324萬522元：喪葬費53萬5,000元、扶
    養費70萬5,522元及慰撫金200萬元。
  被上訴人丙○○、己○○慰撫金各200萬元。
  被上訴人丁○○部分202萬3,420元：喪葬費2萬3,420元及慰
    撫金200萬元。
  5.強制汽車責任險部分：按「本法所稱請求權人，指下列得向
    保險人請求保險給付或向特別補償基金請求補償之人：二、
    因汽車交通事故死亡者，為受害人之遺屬；其順位如下：(一)
    父母、子女及配偶。又同一順位之遺屬有數人時，按人數平
    均分配保險給付或補償，強制汽車責任保險法第11條第1項
    第2款、第2項定有明文。被上訴人已領取強制責任險保險金
    140萬元，此為被上訴人所不爭執（見原審卷第42頁背面）
    ，並有強制汽車責任保險理賠通知單附卷可稽（見同卷第38
    頁）。則被上訴人因強制汽車責任保險所領取之保險金140
    萬元，依法自應由被上訴人6人均分，每人可得23萬3,333元
    （元以下4捨5入），應自前揭金額中扣除。則扣除後，被上
    訴人乙○○可得195萬6,413元、被上訴人戊○○○可得200
    萬1,720元、被上訴人甲○○可得300萬7,189元、被上訴人
    丙○○、己○○各得176萬6,667元、被上訴人丁○○可得17
    9萬87元。
七、綜上所述，被上訴人主張上訴人庚○○因駕車不慎過失不法
    侵害李文雄致死，上訴人應負連帶損害賠償責任，被害人李
    文雄並無過失，廣告看板並無造成因果關係中斷之原因為可
    採，上訴人所辯均無可取。從而，被上訴人本於侵權行為法
    律關係，請求上訴人應連帶給付被上訴人乙○○195萬6,413
    元、戊○○○200萬1,720元、甲○○300萬7,189元、己○○
    176萬6,667元、丙○○176萬6,667元、丁○○179萬87元及
    自93年7月18日起至清償日止，按年息5%計算之法定遲延利
    息，為有理由，應予准許。是則原審判命上訴人如數給付，
    於法並無不合。上訴意旨指摘原判決不當，求予廢棄改判，
    為無理由，應予駁回。
八、本件事證已臻明確，兩造其餘攻擊防禦方法及未經援用之舉
    證，經審酌核與本件判決結果不生影響，不再一一論述，附
    此敘明。
九、據上論結，本件上訴為無理由，依民事訴訟法第449條第1項
    、第78條，判決如主文。
中　　華　　民　　國　　96　　年　　6 　　月　　20　　日
                    民事第十一庭
                        審判長法　官    鄭雅萍
　　　　　　　　　　　　　　　法　官    蘇芹英
　　　　　　　　　　　　　　　法　官    薛中興
正本係照原本作成。
如不服本判決，應於收受送達後20日內向本院提出上訴書狀，其
未表明上訴理由者，應於提出上訴後20日內向本院補提理由書狀
（均須按他造當事人之人數附繕本）上訴時應提出委任律師或具
有律師資格之人之委任狀；委任有律師資格者，另應附具律師資
格證書及釋明委任人與受任人有民事訴訟法第466條之1第1項但
書或第2項（詳附註）所定關係之釋明文書影本。
中　　華　　民　　國　　96　　年　　6 　　月　　21　　日
　　　　　　　　　　　　　　　書記官    黃瑞芬
附註：
民事訴訟法第466條之1（第1項、第2項）：
對於第二審判決上訴，上訴人應委任律師為訴訟代理人。但上訴
人或其他法定代理人具有律師資格者，不在此限。
上訴人之配偶、三親等內之血親、二親等內之姻親，或上訴人為
法人、中央或地方機關時，其所屬專任人員具有律師資格並經法
院認為適當者，亦得為第三審訴訟代理人。
